【裁判字號】    89,上易,1040
【裁判日期】    890119
【裁判案由】    詐欺
【裁判全文】
臺灣高等法院刑事判決                  八十九年度上易字第一四號
    上  訴  人  臺灣臺北地方法院檢察署檢察官
    被      告  庚○○
    選任辯護人  李祖麟
右上訴人，因被告詐欺案件，不服臺灣台北地方法院八十七年度易字第三八四九號，
中華民國八十九年一月十九日第一審判決（起訴案號：臺灣台北地方法院檢察署八十
七年度偵續字第六七號）提起上訴，本院判決如左：
    主      文
上訴駁回。
    理      由
一、公訴意旨略以：被告庚○○係大勝營造有限公司（下稱大勝公司）及九三營造股
    份有限公司（下稱九三公司）負責人，意圖為自己不法之所有，於民國（下同）
    八十四年六月間某日，向丁○○佯稱其擬向己○○所經營之大山營造工程股份有
    限公司（下稱大山公司），投標承攬大山公司所取得之秀岡開發事業股份有限公
    司（下稱秀岡公司）位於台北縣新店市秀岡山莊第二工區第二、三、四期整地工
    程（以下簡稱第二、三、四期工程），及Ｒ１道路末段工程（即秀岡段，以下稱
    Ｒ１道路工程），因資金調度不及，無法繳交工程保證金，向丁○○告貸新台幣
    （下同）二千萬元，並允諾於六個月內清償本金，及可獲得百分之五十之紅利等
    由，致使丁○○陷於錯誤，信以為真，除自行出借一千萬元外，並向辛○○借款
    五百萬元，一併借予庚○○，惟丁○○、辛○○等人，因見陳某並未依約清償前
    開款項，且親至前揭工地視察，未見有前項工程動工，迭經催討，庚○○雖於八
    十五年二月中旬佯稱前開借款中一千二百二十萬元業已交付己○○，同時並由大
    山公司出具於八十五年三月五日前解決前揭押標金之退還及善後問題等書面，然
    迄未能返還欠款，至八十五年五月二十七日，庚○○復明知大山公司並未承攬秀
    岡山莊第四Ａ工區土木整地工程（下稱四Ａ工程），陳某竟出具該工程之拋棄書
    及協議書，惟嗣後經丁○○向秀岡公司查詢，始悉陳某並未與大山公司簽訂該四
    Ａ工區之承攬契約，且所借款項迄未清償，始知受騙。案經被害人丁○○、辛○○之夫丙○○提起告訴，因認被告涉有刑法第三百三十九條第一項之詐欺罪嫌。
二、按犯罪事實應依證據認定之，無證據不得推定其犯罪事實。不能證明被告犯罪者
    ，應諭知無罪之判決，刑事訴訟法第一百五十四條、第三百零一條第一項分別定
    有明文。又事實之認定，應憑真實之證據，倘證據是否真實尚欠明確，自難以擬
    制推測之方法，為其判斷之基礎，而認定犯罪事實之證據係指足以認定被告確有
    犯罪行為之積極證據而言，該項證據自須適合於被告犯罪事實之認定，始得採為
    斷罪資料，最高法院五十三年台上字第六五六號、二十九年上字第三一０五號著
    有判例可資參照。次按刑法第三百三十九條第一項詐欺取財罪之成立，以意圖為
    自己或第三人不法所有，以詐術使人將本人或第三人之物交付為要件。所謂以詐
    術使人交付，必須被詐欺人因其詐術而陷於錯誤，若其所用方法，不能認係詐術
    ，亦不致使人陷於錯誤，即不構成該罪（最高法院四十六年台上字第二六０號判
    例意旨可資參照）。
三、訊據被告庚○○堅決否認涉有右揭犯行，辯稱：當初約定承攬秀岡公司第二、三
    、四期工程，由大山公司出面出營業牌照，並提供技術指導，告訴人丁○○則出
    資金，並先交付約一千五百萬元，其中一千二百二十萬元充作大山公司之履約保
    證金，餘二百六十萬元，則為介紹人方慶源之仲介費，雙方並簽訂合作承攬工程
    契約，至八十四年八月間，大山公司通知工地現場因灌水泥，污染到水源，須變
    更工法，八十四年八月二十八日會議中，因秀岡公司與大山公司間，就工法價格
    認定有差異，秀岡公司乃同意更換工區，於八十四年十月二十六日九三公司與大
    山公司就該更換之四Ａ工區之測量點，遭相鄰工區之隴西營造破壞，經協商暫停
    ，惟此際伊業已墊款五百二十餘萬元，告訴人等未再支付尾款約四百八十萬元外
    ，又要求解約，伊因工程未完工而未能同意，且秀岡公司仍於八十五年二月二十
    七日要求先行施作Ｒ１道路部分，八十五年五月二十七日，在告訴人丁○○之要
    求下，簽訂四Ａ工區拋棄書，並以之彌補前開一千五百萬元之損失。八十五年七
    月二十五日己○○交還保證金，以供伊支付工程款，伊沒有詐欺等語。
四、查秀岡山莊位於台北縣新店市大台北華城社區內，為山坡地社區並在台北水源特
    定區範圍之內，為秀岡公司興建之住宅工程，八十三年間該公司確有將「秀岡山
    莊第二、三、四期（第二工區）整地計畫工程」發包予大山公司承攬，業據秀岡
    公司本案承辦人壬○○先後於原審及本院調查中陳明，且有該公司八十九年四月
    二十八日以秀岡字第○二四號函覆本院及附呈與大山公司簽定之工程合約在卷
    可稽，足見秀岡公司與大山公司雙方確有就上開工程簽約之事實，甚為明確。
五、大山公司取得秀岡山莊之上開工程後，被告於八十四年六月十七日即與該公司負
    責人己○○達成轉包協議，當日除交付現金二百萬元為訂金外，另以告訴人丁○○友人癸○○新竹市第一信用合作社光復分社八十四年六月二十六日到期之五百
    二十萬元（票號N0000000）及五百萬元（票號N0000000）各一張，為工程履約保
    證金，雙方約定屆期支票兌現後即簽約承作，八十四年六月二十六日當日被告先
    至華南銀行新生分行，以丁○○依雙方簽定之「合作承攬工程契約書」規定交付
    之五百二十萬元電匯至癸○○上開帳戶，隨後丁○○持其向告訴人丙○○之妻辛○○商借八十四年六月二十五日到期之第一銀行南門分行五百萬元支票（票號HA
    0000000)交付被告時，因該支票為劃線支票，無法立即匯出，為恐造成跳票及違
    約，丁○○商請辛○○將劃線撤銷，以領取現金方式將款項電匯至癸○○帳戶內
    等情，業據被告供承甚詳，且為告訴人丁○○所不否認，並有證人己○○、曾士
    川（原名癸○○）、戊○○、辛○○、第一商業銀行南門分行承辦人陳進發之供
    述可證及己○○代表大山公司出具交付予被告收執之收據、被告電匯單、丁○○
    電匯單、辛○○簽發之上開支票各影本一紙附卷可稽，可見被告上開從丁○○取
    得之款項均全部供作工程履約保證金之用，並無移為他用甚明。
六、告訴人丁○○雖曾指稱：伊係借款予被告，並非與被告合作等語。惟本件被告與
    告訴人係經由戊○○之介紹始認識，證人戊○○於偵查中及原審審理時證稱：伊
    係介紹丁○○與被告合作簽訂八十四年六月二十六日契約，被告出執照，丁○○
    出保金，丁○○只出一千五百萬元等語。且告訴人丁○○與被告係簽訂合作承攬
    工程契約書，該契約書載明：本工程由雙方共同具名向案外人大山公司承攬前述
    工程，提款時由雙方出具印鑑共同領款．．．等字句，及整份契約之精神，雙方
    應係合作投資，由告訴人丁○○出資，被告負責牌照及技術，並非單純借款，否
    則雙方簽立借貸契約，書明利息、給付方式即可，何須簽訂合作承攬工程契約書
    。告訴人丁○○終至八十八年九月二十九日原審審理時供承雙方係屬投資關係，
    並於本院八十九年八月一日審理時供稱：我們是合作承攬。按雙方既係合作承攬
    投資，自有風險，投資人本應具有風險意識，縱被告曾對告訴人聲稱該項投資必
    將獲利，告訴人是否參與該項投資，仍應本於自己的判斷，若事後獲利不如預期
    甚或發生虧損，告訴人未能取得約定之預期利益，亦僅屬債務不履行之問題。況
    告訴人丁○○雖未經營營造業，惟其於偵查中供稱：「工程本就很好賺，他（按
    ：指被告）是作山坡地整地工程，我有請建築師算過利潤有百分之七十」等語，
    顯見告訴人丁○○深知承攬工程轉包利潤豐厚，並於事先經過評估認有厚利可圖
    ，始與被告合作，非因被告施以何種詐術致陷於錯誤而為給付。至告訴人丁○○
    供稱其出資中之五百萬元是伊去找辛○○，向辛○○借的，支票（指辛○○所簽
    發上開五百萬元之支票）是伊背書再拿給被告一節，核與辛○○於原審到庭證稱
    ：我是借錢五百萬元予丁○○，丁○○和我說她要和被告合夥做秀岡公司工程（
    見原審卷第一三三頁），被告於本院八十九年八月一日審理時供稱：我是與丁○○合夥承攬工程，票（指辛○○的支票）是她交（給我）的各云云相符。按該五
    百萬元既為丁○○向辛○○借貸所取得，雖該款項用於秀岡山莊承攬工程中，被
    告既未與辛○○間簽有任何借貸及工程合作契約，辛○○又未將票據直接交付被
    告，雙方間無金錢借貸關係十分明確，難謂被告有使其陷於錯誤而交付金錢之不
    法行為。
七、被告與告訴人簽訂合作承攬工程契約書後，於八十四年七月六日有與大山公司就
    上開秀岡山莊第二工區第二、三、四期整地工程及Ｒ１道路末段工程簽訂承攬協
    議書，有該協議書影本附卷可稽，簽約後確有施工，亦經原審及本院傳喚證人即
    被告之下包乙○○到庭證稱：伊作雜項工程，如測量、工務所整修、道路工程整
    修，被告有付工程款，但只領到三百餘萬元，後來有補償一些費用等語，並提出
    領款明細表、支付憑證、請款單為證，堪認被告與告訴人丁○○簽約，取得丁○○之款項後，確實有依約進行簽約及施工，並將該款項用於約定之工程，足證被
    告並非蓄意詐騙。
八、嗣後，該第二、三、四期工程施工中，因水源問題致不能繼續施工，必須停工，
    研究變更工法，因變更工法之意見無法一致，秀岡公司曾同意更換工區等情，業
    據證人即秀岡公司承辦人壬○○於原審偵審中及本院審理證稱：秀岡公司發包給
    大山公司第二、三、四期工程及Ｒ１道路工程，並有簽約，第二、三、四期工程
    有作整地、排水及工務所施工，後因臨水源區污染到水源、施工方式、雙方理念
    不同而停工，後來規劃新工區即四Ａ工程，於八十四年十月間交付四Ａ工區之明
    細表及圖說予大山公司洽談施工計劃，希望以此工程替換上開工程，但最後沒有
    發包給大山公司等語；證人即大山公司總經理己○○證稱：該第二、三、四期工
    程及Ｒ１道路工程轉包給九三公司，被告有付履約保證金二千四百萬元，一半係
    現金，一半係支票，係簽約時交付的，後二、三、四期工程因水源保護區怕會污
    染水源問題，所以暫停，四Ａ事後秀岡公司未明確告知不給大山公司，四Ａ工程
    有初期測量，後來四Ａ亦未作成，伊將保證金全數退還予被告等語，並有工程承
    攬協議書、秀岡公司會議紀錄附卷可稽，且秀岡公司承辦人壬○○於本院證稱：
    秀岡公司工程是算大台北華城範圍內，我們屬於其中細部計劃區一部分，台北自
    來水事業處有向主管機關舉發大台北華城（水源污染的事），證人己○○證稱：
    大台北華城是一個區，秀岡公司是其中一部分，證人即台北自來水事業處承辦人
    甲○○證稱：我們有舉發大台北華城水源污染的事，我們有向各單位送照片等語
    （以上見本院八十九年七月五日筆錄），並有秀岡公司八十九年四月二十八日、
    八十九年五月十八日（八九）秀岡字第○二四號、第○二七號函，台北自來水事
    業處八十九年六月二十日北市水生字第八九二○六七三六○○號函附本院卷可稽
    ，足見上開第二、三、四期工程之施工確有因污染水源遭舉發而停工之事實，甚
    為明顯，益證被告確有將告訴人丁○○投資之款項用於施工，雖大山公司有退回
    履約保證金，惟並未支付工程款，而係由被告支付工程款給下包，故嗣後被告對
    告訴人丁○○無法依契約約定條件履行，乃係因為無法預料之狀況發生所致，非
    可歸責於被告。
九、證人乙○○證稱：伊有承作四Ａ工區測量放樣等施工前之準備工作等語；證人己○○證稱：四Ａ工程有初期測量等語，後來雖未取得秀岡公司發包該工程，惟該
    四Ａ工程係在第二、三、四期工程停工後，秀岡公司同意另給大山公司其他工程
    ，有交付四Ａ工區之明細表及圖說，洽談以該工程替換上開工程，已如前述證人
    所述，此與被告、告訴人丁○○當初約定之內容（第二、三、四期工程及Ｒ１道
    路工程）不同，而係欲替代第二、三、四期工程之替代工程，無論大山公司有無
    通知九三公司或被告該四Ａ工程已無法發包，被告就四Ａ工程有無施作或施作有
    無瑕庛，均不得以此推論被告與告訴人丁○○簽約（第二、三、四期工程及Ｒ１
    道路工程）之初即具有詐欺之犯意。矧告訴人丁○○又未曾對後來洽談之四Ａ工
    程部分作任何金錢上之給付，自無受被告詐騙之可言。
十、有關拋棄書部分，證人乙○○證稱：告訴人丁○○常到工地，曾找被告，請被告
    拋棄工程，她要另找人接手等語，顯見告訴人丁○○曾要求被告拋棄該工程，而
    被告書立之拋棄書及協議書係交予告訴人丁○○，並非交予他人，告訴人丁○○
    不可能因此而受有損害。再者，拋棄書係被告於八十五年五月二十七日書立交予
    告訴人丁○○，而秀岡公司係於八十五年六月十日發函予大山公司，通知大山公
    司無法發包四Ａ工程予大山公司，縱大山公司接獲通知後，旋即告知被告，其時
    間亦係在被告書立拋棄書予丁○○之後，自難率予斷言被告係知悉未獲發包四Ａ
    工程後，始書立拋棄書予告訴人丁○○。
十一、綜上所述，顯見被告矢口否認有詐欺犯行之辯解，應可採信，其被訴犯罪應屬
      不能證明，原審以不能證明被告犯罪，諭知被告無罪，經核並無不合，檢察官
      依據告訴人丙○○具狀請求，提起上訴，指摘原判決不當為無理由，應予駁回
      。
十二、據上論斷，應依刑事訴訟法第三百六十八條判決如主文。
本案經檢察官鄭龍照到庭執行職務。
中    華    民    國    八十九    年       八       月        八        日
                          臺灣高等法院刑事第十庭
                              審判長法  官  蔡  長  溪
                                    法  官  溫  耀  源
                                    法  官  楊  貴  志
右正本證明與原本無異。
不得上訴。
                                    書記官  沈  秀  容
中    華    民    國    八十九    年       八       月        九        日


司法院資訊處製作；財團法人民間司法改革基金會備份。
